臺灣臺南地方法院民事判決
109年度訴字第1678號
原      告
即反訴被告  鄭淑美  

訴訟代理人  林瑞成律師
被      告
即反訴原告  蔡海柱  

訴訟代理人  莊志剛律師
上列當事人間請求清償借款事件，本院於民國111年8月1日言詞
辯論終結，判決如下：
    主  文
原告之訴及假執行之聲請均駁回。
訴訟費用由原告負擔。
確認反訴被告所持本院一０九年度司票字第三五六七號裁定如附
表所示之本票債權不存在。　
反訴訴訟費用由反訴被告負擔。
    事實及理由
壹、本訴部分：
一、原告起訴主張：
  ㈠訴之聲明：
  ⒈被告應給付原告新臺幣（下同）70萬元，及自民國107年5月1
    7日起至清償日止，按週年利率6％計算之利息。
  ⒉原告願供擔保，請准宣告假執行。
  ㈡被告向原告之子即訴外人陳敏龍借款，並簽發如附表所示之
    本票5紙（下稱系爭本票）交與陳敏龍，因原告亦有提供借
    款之資金，陳敏龍遂將系爭本票轉讓給原告，故被告對原告
    應負清償借款及清償票款責任，爰依消費借貸、票據之法律
    關係提起本件訴訟。
  ㈢陳敏龍對鈞院108年度訴字第1339號民事判決提起上訴，縱嗣
    由臺灣高等法院臺南分院及最高法院民事判決駁回上訴確定
    （下稱另案訴訟），認定該債權不存在，惟原告之系爭本票
    債權不在上開債權讓與之範圍，原告仍得請求被告給付70萬
    元。況另案訴訟判決僅對陳敏龍發生效力，故被告不得以該
    判決拒絕清償70萬元。
  ㈣被告於103年11月16日簽立借據（下稱系爭借據），其上記載
    於同日向原告借現金200萬元，並簽發票號575180號、面額2
    00萬元之本票。又該借據载明：「…向鄭淑美…借現金…」，
    被告應已取得原告交付之現金，否則其何必寫明「借現金」
    ？
二、被告則以下列情詞資為抗辯：
  ㈠聲明：
  ⒈原告之訴駁回。
  ⒉如受不利判決，被告願供擔保，請准宣告免為假執行。 
  ㈡被告係向訴外人張永成借款，其未曾向原告或陳敏龍借款，
    亦未簽發系爭本票給原告。被告於103年5月30日將其名下臺
    南市○○區○○段000○000地號土地應有部分5分之2（下稱系爭
    土地），設定擔保債權360萬元之最高限額抵押權（下稱系
    爭抵押權）給原告之子陳敏龍。嗣被告對陳敏龍提起另案訴
    訟，陳敏龍於該案提出系爭本票辯稱，被告係為支付利息而
    簽發系爭本票云云。惟本票號碼分別為206302、699027、69
    9029、699030、692542號，均與系爭本票之票號相符，且經
    另案訴訟確定判決認定系爭抵押債權不存在，陳敏龍應塗銷
    系爭抵押權。又鈞院108年度南簡字第75號民事確定判決已
    認定被告之子即訴外人蔡金源代替被告清償其所積欠之300
    萬元債務。被告已無任何負債，其不可能為向原告借款而簽
    發系爭本票，原告更不可能持有系爭本票，對被告行使權利
    ，催討債務，是以，原告請求被告給付70萬元，洵屬無據。
  ㈢原告於110年5月13日將不存在之票款及借款債權移轉給陳敏
    龍後，上開債權遭臺灣高等法院臺南分院109年度上字第310
    號民事判決、最高法院111年度台上字第886號民事裁定認定
    其不存在，上開債權與陳敏龍之債權同一，足認原告對被告
    之債權不存在。
貳、反訴部分：
一、反訴原告即本訴被告起訴主張：
  ㈠訴之聲明：
　  確認反訴被告所持鈞院109年度司票字第3567號裁定附表一
    、二所載之本票（即系爭本票）債權不存在。
  ㈡反訴原告未曾向反訴被告借款，亦未簽發系爭本票給反訴被
    告，且另案訴訟判決已認定系爭抵押債權不存在，故系爭本
    票之債權亦不存在。詎反訴被告於本案訴訟進行期間持系爭
    本票向鈞院聲請109年度司票字第3567號裁定，並於停止訴
    訟期間，聲請對反訴原告為強制執行，爰依法提起反訴，請
    求確認系爭本票債權不存在。
二、反訴被告即本訴原告則以下列情詞資為抗辯：
  ㈠聲明：反訴原告之訴駁回。
  ㈡反訴原告向陳敏龍借款，並簽發系爭本票交由陳敏龍收執，
    因反訴被告亦有提供借款之資金，陳敏龍因而將系爭本票讓
    與反訴被告，故反訴原告應對反訴被告負清償借款及清償票
    款之責任。
三、兩造不爭執事項：
  ㈠被告即反訴原告曾簽發系爭本票。
  ㈡被告即反訴原告所有之系爭土地，於103年5月30日設定擔保
    債權為360萬元之系爭抵押權予訴外人陳敏龍，擔保債權確
    定日期為103年11月28日（本院卷第223-226、231-233頁）
    。
  ㈢系爭抵押權設定契約書上，記載系爭抵押權擔保之債權種類
    及範圍為103年5月29日所立金錢借貸契約及將來所發生之本
    票、支票、借據之債務（下稱系爭抵押債權）。
  ㈣被告即反訴原告之子蔡金源於104年1月19日曾向臺南第三信
    用合作社貸款700萬元（本院卷第227-229頁）。
  ㈤被告即反訴原告曾於103年11月16日之系爭借據上之借款人欄
    位下方簽名，其上記載本人於103年11月16日向原告即反訴
    被告借現金貳佰萬元整（NO.575180）（本院卷第147頁）。
  ㈥原告即反訴被告於110年5月13日簽立債權讓與證明，其上記
    載：蔡海柱於103年11月16日向本人借用現金新臺幣貳佰萬
    元整，立有借據乙紙及交付其簽發票號575180面額貳佰萬元
    整之本票乙紙，本人已將該借款及票款債權讓與陳敏龍，特
    立此據為憑（本院卷第257頁）。
  ㈦被告即反訴原告曾於108年間對陳敏龍提出確認系爭抵押債權
    不存在等訴訟（即另案訴訟），經本院於109年7月31日判決
    確認系爭抵押債權不存在，陳敏龍應將系爭抵押權塗銷，陳
    敏龍不服提起上訴，由臺灣高等法院臺南分院於110年10月6
    日以109年度上字第310號判決上訴駁回，陳敏龍再上訴第三
    審，由最高法院於111年4月21日駁回上訴確定在案（本院卷
    第83-92、189-201、265-267頁）。
四、得心證之理由：
  ㈠本訴部分：　　
　⒈按票據為無因證券，票據債權人就其取得票據之原因，固不
    負證明之責任，惟執票人如主張票據係發票人向其借款而簽
    發交付，而發票人抗辯未收受借款，消費借貸並未成立，則
    就借款已交付之事實，自應由執票人負舉證責任（最高法院
    89年度台上第85號民事判決參照）。原告既主張被告係向陳
    敏龍借款始簽發系爭本票，而陳敏龍之部分資金來自於原告
    ，故陳敏龍將系爭本票轉讓原告等情，自應就消費借貸及已
    交付借款之事實負舉證之責。
　⒉查原告於111年1月12日本院言詞辯論期日，當庭陳稱系爭本
    票債權與系爭抵押權所擔保之債權係同一債權，且為被告所
    不爭執，是系爭本票債權與系爭抵押債權係屬同一之事實，
    堪予認定。
　⒊次按抵押權所擔保者為原債權、利息、遲延利息、違約金及
    實行抵押權之費用。但契約另有約定者，不在此限。稱最高
    限額抵押權者，謂債務人或第三人提供其不動產為擔保，就
    債權人對債務人一定範圍內之不特定債權，在最高限額內設
    定之抵押權。最高限額抵押權所擔保之債權，以由一定法律
    關係所生之債權或基於票據所生之權利為限。民法第861條
    第1項、第881條之1第1、2項分別定有明文。再按最高限額
    抵押契約定有存續期間者，其期間雖未屆滿，然若其擔保之
    債權所由生之契約已合法終止或因其他事由而消滅，且無既
    存之債權，而將來亦確定不再發生債權，其原擔保之存續期
    間內所可發生之債權，已確定不存在，依抵押權之從屬性，
    應許抵押人請求抵押權人塗銷抵押權設定登記（最高法院83
    年台上字第1055號民事判例意旨參照）。末按為訴訟標的之
    法律關係，於確定之終局判決中已經裁判者，就該法律關係
    即有既判力，當事人雖僅於新訴訟用作攻擊防禦方法，法院
    亦不得為反於確定判決意旨之裁判（最高法院30年渝上字第
    8號民事判例參照）。
　⒋查另案訴訟歷審確定判決主文，業已判定系爭抵押債權不存
    在，陳敏龍應將系爭抵押權塗銷，判決理由並認定陳敏龍與
    被告間並無消費借貸關係存在等情，如兩造不爭執事項㈦所
    示，復有歷審判決在卷可佐（本院卷第83-92、189-201、26
    5-267、275-289頁）。揆諸上開最高法院判決要旨，本院就
    「系爭抵押債權不存在」乙事，自不得再為相反之判斷，而
    原告既主張系爭本票債權與系爭抵押債權係同一債權，應認
    系爭本票債權亦已不存在，是原告持系爭本票請求被告給付
    70萬元及遲延利息，尚屬無據。
　⒌原告固抗辯已交付借款與被告，並提出系爭借據為憑。惟查
    ，系爭借據上係記載被告於103年11月16日向原告借現金200
    萬元，且自兩造不爭執事項㈤、㈥，可知被告簽立系爭借據時
    亦同時簽立200萬元本票1紙。而原告既主張系爭本票債權與
    系爭抵押債權係屬同一，且被告係向陳敏龍借款而非原告，
    然系爭借據之當事人係兩造，且被告就系爭借據曾簽立200
    萬元本票，足認系爭借據表彰之債權，應為上開200萬元本
    票所擔保之債權，實非系爭本票債權，況原告並未提出交付
    或匯款70萬元與被告之證據，是其上開主張，核屬無據。
  ㈡反訴部分：　
　⒈按被告於言詞辯論終結前，得在本訴繫屬之法院，對於原告
    及就訴訟標的必須合一確定之人提起反訴；反訴之標的，如
    專屬他法院管轄，或與本訴之標的及其防禦方法不相牽連者
    ，不得提起。反訴，非與本訴得行同種之訴訟程序者，不得
    提起。當事人意圖延滯訴訟而提起反訴者，法院得駁回之，
    民事訴訟法第259、260條分別定有明文。而所謂反訴之標的
    與本訴之標的及其防禦方法有牽連關係者，乃指反訴標的之
    法律關係與本訴標的之法律關係兩者之間，或反訴標的之法
    律關係與本訴被告作為防禦方法所主張之法律關係兩者之間
    ，有牽連關係而言。即舉凡本訴標的之法律關係或作為防禦
    方法所主張之法律關係，與反訴標的之法律關係同一，或當
    事人雙方所主張之權利，由同一法律關係發生，或本訴標的
    之法律關係發生之原因，與反訴標的之法律關係發生之原因
    ，其主要部分相同，均可認兩者間有牽連關係（最高法院91
    年度台上字第262號民事判決意旨參照）。原告既持系爭本
    票請求被告給付借款，則被告提起反訴確認系爭本票債權不
    存在，則反訴之標的與本訴標的有相牽連關係，被告提起反
    訴合於上開法律規定，又無上述不得提起反訴之情況，應予
    准許。
　⒉次按確認法律關係之訴，非原告有即受確認判決之法律上利
    益者，不得提起之，民事訴訟法第247條第1項前段定有明文
    。所謂即受確認判決之法律上利益，係指法律關係之存否不
    明確，原告主觀上認其在法律上之地位有不安之狀態存在，
    且此種不安之狀態，能以確認判決將之除去者而言（最高法
    院52年台上字第1240號民事判例要旨參照）。反訴原告主張
    系爭本票債權不存在，然為反訴被告所否認，堪認兩造對於
    系爭本票債權存否不明確，致反訴原告在私法上地位有不安
    之狀態存在，而此狀態能以確認判決除去，是其提起本件確
    認之訴，應認有即受確認判決之法律上利益。
　⒊查反訴被告曾持系爭本票向本院聲請准予強制執行，經本院
    於110年1月29日以109年度司票字第3567號裁定核准在案，
    有該本票裁定在卷可佐（本院卷第173-174頁）。次查，系
    爭抵押債權與系爭本票債權為同一債權，而系爭抵押債權業
    經另案訴訟確定判決認定不存在，故系爭本票債權亦為不存
    在等情，理由已如前述，故反訴原告主張系爭本票債權不存
    在，核屬有據。
五、綜上所述，原告依消費借貸及票據關係，請求被告給付70萬
    元，及自107年5月17日起至清償日止，按週年利率6％計算之
    利息，為無理由，應予駁回。至原告假執行之聲請，因訴之
    駁回而失所附麗，併予駁回。反訴原告請求確認系爭本票債
    權不存在，為有理由，應予准許。
六、兩造其餘主張、陳述及所提之證據暨攻擊防禦方法，經本院
    斟酌後，認為均不足以影響本判決之結果，無庸再逐一予以
    論列，併此敘明。
七、據上論結，本件原告之訴為無理由，反訴原告之訴為有理由
    ，依民事訴訟法第78條，判決如主文。
中　　華　　民　　國　　111 　年　　8 　　月　　15　　日
                  民事第一庭　法  官　陳尹捷
以上正本係照原本作成。
如不服本判決，應於判決送達後20日內，向本院提出上訴狀並表
明上訴理由，如於本判決宣示後送達前提起上訴者，應於判決送
達後20日內補提上訴理由書（須附繕本）。
如委任律師提起上訴者，應一併繳納上訴裁判費。  　　　　　
中　　華　　民　　國　　111 　年　　8 　　月　　15　　日
                              書記官　曾美滋
附表：
編號 面     額 發  票  日 到 期  日 本票號碼 發票人 1 6萬元 106.5.16 106.7.16 206302 被 告 2 12萬元 106.6.16 106.7.16 699027 被 告 3 6萬元 106.10.16 未記載 699029 被 告 4 16萬元 106.10.16 未記載 699030 被 告 5 30萬元 107.4.16 未記載 692542 被 告